【裁判字號】    97,易,1574
【裁判日期】    971003
【裁判案由】    誣告
【裁判全文】
臺灣臺中地方法院刑事判決              97年度易字第1574號
公  訴  人  臺灣臺中地方法院檢察署檢察官
被      告  乙○○
上列被告因誣告案件，經檢察官提起公訴（97年度偵緝字第405
號），本院判決如下：
    主    文
乙○○無罪。
    理    由
一、公訴意旨略以：被告乙○○明知其所管理、使用之車牌號碼
    UXH-801號輕型機車（下稱系爭機車），係其在民國91年7月
    20日左右，在臺中市將該機車之托運證明單交予甲○○（涉
    嫌竊盜部分，業經臺灣臺中地方法院檢察署檢察官另案於92
    年8月8日以91年度偵字第23639號為不起訴處分確定；下稱
    前案），前往臺中市火車站領取、使用，並未失竊，卻以失
    竊為由，於91年11月25日上午9時許，向臺中市警察局第六
    分局何安派出所申報稱：系爭機車於91年11月24日17時許，
    在臺中市○○區○○街62號前失竊等情，而以此未指定犯人
    誣告他人犯罪，因認被告乙○○涉犯刑法第171條第1項之未
    指定犯人誣告罪嫌。
二、按犯罪事實應依證據認定之，無證據不得認定犯罪事實；不
    能證明被告犯罪者，應諭知無罪之判決，刑事訴訟法第154
    條第2項、第301條第1項分別定有明文。次按事實之認定，
    應憑證據，如未能發現相當證據，或證據不足以證明，自不
    能以推測或擬制之方法，以為裁判基礎；又所謂認定犯罪事
    實之證據，係指足以認定被告確有犯罪行為之積極證據而言
    ，而認定犯罪事實所憑之證據，雖不以直接證據為限，間接
    證據亦包括在內，然而無論直接或間接證據，其為訴訟上之
    證明，須於通常一般人均不致有所懷疑，而得確信其為真實
    之程度，始得據之為有罪之認定，倘其證明尚未達到此一程
    度，而有合理懷疑存在時，事實審復已就其心證上理由予以
    闡述，敘明其如何無從為有罪之確信，因而為無罪之判決，
    尚不得任意指為違法（最高法院29年上字第3105號、40年台
    上字第86號、76年台上字第4986號等判例要旨供參）。又按
    ，刑法上誣告罪之成立，以意圖他人受刑事或懲戒處分，而
    虛構事實向該管公務員申告為要件，是誣告罪之成立，首須
    意圖他人受刑事或懲戒處分，次須向該管公務員誣告；所稱
    誣告，即虛構事實進而申告他人犯罪而言，所謂虛構事實，
    係指明知無此事實而故意捏造者而言，如若出於誤信、誤解
    、誤認或懷疑有此事實，或對於其事實誇大其詞，或資為其
    訟爭上之攻擊或防禦方法，或其目的在求判明是非曲直者，
    固均不得謂屬於誣告，即其所申告之事實，並非完全出於憑
    空捏造或尚非全然無因，只以所訴事實，不能積極證明為虛
    偽或因證據不充分，致被指訴人不受追訴處罰者，仍不能遽
    以誣告罪論處（最高法院40年台上字第88號、44年台上字第
    892號、46年台上字927號等判例要旨及95年度台上字第1663
    號、96年度台上字第2068號等判決要旨供參）。
三、公訴意旨認被告乙○○涉犯刑法第171條第1項之未指定犯人
    誣告罪嫌，係以證人甲○○之證述、證人甲○○所提出之臺
    北市交通裁決所交通違規罰款收據影本、交通部公路總局臺
    中區監理所彰化監理站提供之罰單影本等為其論據。訊據被
    告乙○○固不爭執確於91年11月25日上午9時許，向臺中市
    警察局第六分局何安派出所申報稱：系爭機車於91年11月24
    日17時許，在臺中市○○區○○街62號前失竊等情，然堅決
    否認有何未指定犯人之誣告犯行，辯稱：伊於91年間確實有
    將系爭機車從新竹寄到臺中，也曾委託證人甲○○代為向托
    運行領回，其間證人甲○○亦曾借用，但均有歸還，但自91
    年9、10月間起，因伊與證人甲○○經商失敗，對外欠債累
    累，遭債主頻頻催討債務，伊即無法與證人甲○○取得聯繫
    ，至91年11月間某日伊需要騎系爭機車時，才發現系爭機車
    遭竊不見，伊並不知道係證人甲○○事後私自將系爭機車騎
    走，倘伊知情，伊會直接對證人甲○○提出侵占告訴，伊無
    誣告他人犯罪之主觀犯意等語。
四、本院查：
  (一)系爭機車於本案發生時為被告之胞弟黃俊良（嗣改名為黃榮
    麒）所有，於91年間為被告管理、使用中，被告於91年7月
    間委請托運行將系爭機車自新竹地區載運往臺中地區後，再
    委請證人甲○○代為向托運行領回，其後被告於91年11月25
    日9時50分，向臺中市警察局第六分局何安派出所申報稱：
    系爭機車於91年11月24日17時許，在臺中市○○區○○街62
    號前失竊等情，嗣於91年11月28日21時40分許，為警在臺中
    市○區○○路一段1號前，查獲證人甲○○騎乘系爭機車，
    又證人甲○○涉嫌竊盜系爭機車部分，業經臺灣臺中地方法
    院檢察署檢察官另案於92年8月8日以91年度偵字第23639號
    為不起訴處分確定在案等情，為被告乙○○所不爭執，並有
    員警所製作之搜索扣押筆錄、扣押物品目錄表、職務報告書
    （以上詳警卷第6至7頁、第12頁）、臺灣臺中地方法院檢察
    署91年度偵字第23639號不起訴處分書（詳該偵查卷影卷）
    、臺中市警察局第六分局以97年6月24日中分六警偵字第097
    0021290號函函覆本院之車籍查詢基本資料、車籍查詢歷任
    車主資料、失車唯讀案件基本資料、臺中市警察局車輛協尋
    電腦輸入單（以上詳本院卷第27至32頁）等存卷可憑，是該
    等事實固堪認定，故本件應審究者，乃為被告乙○○向警方
    申報協尋系爭機車時，其主觀上是否明知系爭機車係在其本
    人知情或同意之情形下，交由證人甲○○騎乘使用，而非遭
    人竊取，卻仍故意捏造系爭機車失竊之事實，而向該管公務
    員為不實之申告？
  (二)經查，參酌被告歷次所為之供述及依據證人甲○○於警、偵
    訊及本院審理時具結證述之內容（分別詳警卷第2至4頁；91
    年度偵字第23639號卷偵訊筆錄；本院卷第60至63頁），可
    知被告與證人甲○○於88年間開始交往，成為男女朋友關係
    ，二人原先同住在彰化縣，直至91年間因證人甲○○與被告
    投資經商失敗，被告遷居臺中工作，二人於斯時亦漸漸分手
    ，失去聯絡等情，是以被告與證人甲○○曾交往密切且有投
    資生意往來等事實以觀，證人甲○○縱使於前案偵查中提出
    被告之國民身分證、系爭機車行照、強制保險證、被告為所
    有權人之土地所有權狀、建築物改良所有權狀及臺北市交通
    裁決所交通違規罰款收據（違規時間為91年9月1日）等資料
    ，均僅足以證明二人過去確實關係密切，被告對證人甲○○
    亦有相當之信賴關係，是證人甲○○得以持有被告之國民身
    分證、系爭機車行照、被告為所有權人之土地所有權狀、建
    築物改良所有權狀等資料，以及證人甲○○於91年9月1日有
    騎乘系爭機車交通違規之事實，但該等情況證據尚不足以逕
    予證明被告乙○○於報案當時，其主觀上確實知情或同意證
    人甲○○使用系爭機車；又縱令證人甲○○所涉竊盜犯嫌，
    業經臺灣臺中地方法院檢察署檢察官另案於92年8月8日以91
    年度偵字第23639號為不起訴處分確定在案，亦僅足以證明
    該案迄偵查結案時止，尚無積極證據證明證人甲○○有涉嫌
    竊盜之犯行，但究與被告於申報本案時，其主觀上明知系爭
    機車係在其本人知情或同意之情形下，交由證人甲○○騎乘
    使用，卻仍故意捏造系爭機車遭竊一節，要屬二事。
  (三)次查，詳觀證人甲○○於本院審理時係證稱：「（問：為何
    你會騎系爭機車？）我當時做生意失敗，原先使用之休旅車
    典當後無法贖回，所以欠缺交通工具... （問：你如何跟被
    告講借車的事情？）被告是當面將行照、托運單及機車鑰匙
    交給我，委託我去領車，我將車領到後，被告知道我沒有車
    ，所以應該有同意我騎。（問：被告究竟如何同意你？）當
    面同意我。（問：在何處同意？）我不曉得... （問：你是
    在跟被告拿托運單就向她借車，或領回後才向她借車？）我
    去領車時，沒有交通工具，所以就給我騎。（問：領車、借
    車、使用車的時間順序究竟如何？）我不知道時間前後...
    （問：被告如何聯絡你去車站領車？）被告打電話給我，又
    或是我打電話給她，不是我不願意回答，是我忘記了。（問
    ：被告事後有無向你要回系爭機車？）完全沒有跟我要過。
    （問：借車時，你與被告是否已分手？）陸陸續續，當時已
    經沒有在一起，只有電話聯絡，當時在躲債，沒有心思聯絡
    。（問：既然都在躲債，當時你們關係如何？）普通，彼此
    不知道對方住哪裡。（問：既然你們交情已經不好，為何被
    告還要借車給你？）我們交情是沒有以前好，我休旅車當掉
    了，對於這個問題我無法回答... （問：被告既然並非將機
    車送給你，為何事後沒向你要車？）... 我不知道被告是否
    聯絡得到我... （問：你是否有主動聯絡詢問被告返還機車
    的事情？）完全沒有。」等語，足見證人甲○○對於被告究
    竟何時、何地同意其繼續使用系爭機車一事所為之證述，供
    詞閃躲，避重就輕，而被告與證人甲○○斯時既已分手，斷
    無法想像被告有何將己代步工具慷慨贈由證人甲○○使用，
    而完全不予約定歸還期限之可能，且證人甲○○亦坦稱無法
    提出證據證明被告同意其使用系爭機車等語（詳本院卷第38
    頁），是證人甲○○所證稱：被告同意伊使用系爭機車等詞
    ，是否可採，顯非無疑；又被告與證人甲○○斯時既因對外
    欠債累累，避債猶唯恐不及，證人甲○○也坦稱被告當時並
    不知道證人甲○○居住何處，被告亦未必能聯絡得上證人甲○○等情，則被告是否得以確知、求證系爭機車斯時確為證
    人甲○○所使用中，亦非無疑；況且，證人甲○○與被告於
    本事件係處於敵對之立場，亦即設若被告並未同意證人甲○○使用系爭機車，證人甲○○即不無涉犯竊盜或侵占等罪嫌
    之可能，是證人甲○○所為不利於被告之證述，是否得逕予
    採信，更非無疑；基此，本件當不得逕以證人甲○○瑕疵重
    重之證述，作為不利於被告認定之基礎，至屬灼然。再者，
    被告於向警申報協尋系爭機車前，曾先分別央請其胞妹丙○○、友人丁○○陪同協助找尋，且被告在證人陪同下沿路尋
    找系爭機車之過程中，不時顯露出心慌之色，且曾向證人表
    示希望再找尋看看，若真尋覓無著，才會去報警，又被告未
    曾提及有何懷疑系爭機車遭友人私自騎乘使用之情事，業經
    證人丙○○、丁○○分別於本院審理時具結證述綦詳（詳本
    院卷第63至64頁、第82至84頁），是依據上開證人證述情節
    以觀，被告於事發時之反應與採取之舉措，尚符合事理常情
    ，且倘若被告主觀上明知系爭機車係在其本人知情或同意之
    情形下，交由證人甲○○騎乘使用，理應無大費周章央求其
    家人及朋友陪同其沿路尋找系爭機車之需要，凡此，更足徵
    被告所為之上開辯詞，並非全然無據。
  (四)又查，被告於91年11月29日警詢時，曾供稱：伊不認識甲○○等語，嗣於97年間本案偵訊及本院審理時，始供承過去與
    證人甲○○為男女朋友關係，曾於91年7月間委託證人甲○○領回托運至臺中之系爭機車等情，雖被告歷次所為之供述
    內容未盡一致，然衡諸被告及證人甲○○歷次所為之供述內
    容，又參以證人丁○○於本院審理時所為之證述內容，並佐
    以臺灣彰化地方法院檢察署檢察官91年度偵緝字第519號被
    告乙○○涉嫌違反動產擔保交易法案件之不起訴處分書（詳
    92年度他字第1581號卷第8至9頁），足徵被告於91年下半年
    間，已與證人甲○○漸漸感情生變，且因與證人甲○○共同
    投資生意失敗，導致欠債累累，又隱身於護膚店工作償債，
    是其於本院審理時解釋稱：警詢當時，伊認為在護膚店工作
    很丟臉，如果要提到甲○○，可能會連帶把這些事情（躲債
    及為償債在護膚店上班）都講出來，但後來偵訊及鈞院審理
    時，伊認為還是要把事實講出來等語（詳本院卷第88頁），
    尚非完全違背經驗法則而不足可採，而本件所有積極證據既
    尚不足以作為對被告不利認定之證據，業如前述，則縱令被
    告歷次所為供述並非完全一致，亦不得僅以被告前後不一之
    辯詞，即逕予認定被告必有犯罪之事實，併予敘明。
  (五)從而，依照上述事證所示情節，本件尚難認定被告於報案當
    時，主觀上有何明知系爭機車係在其本人知情或同意之情形
    下，交由證人甲○○騎乘使用，而非遭人所竊取，卻仍故意
    捏造系爭機車遭人竊取之事實，而向該管公務員申告之。
五、綜上所述，本件並無積極證據足以證明被告主觀上有何蓄意
    捏造並故意虛構系爭機車遭竊之情事，且承前述種種事證所
    示情節，證人甲○○確實不無竊盜或侵占之嫌疑，亦堪認被
    告並非出於誤會或以小誇大而向員警申報系爭機車遭竊一事
    ，據此，公訴人所舉之證據既不足以證明被告確有被訴未指
    定犯人誣告之犯行，本院復查無其他積極證據足資認定之，
    則本件即不能證明被告犯有未指定犯人誣告罪，揆諸前開法
    條規定及判例意旨，自應諭知被告無罪之判決。
六、據上論斷，應依刑事訴訟法第301條第1項，判決如主文。
中    華    民    國    97    年    10    月    3     日
                        刑事第十二庭  法  官  廖慧如
以上正本證明與原本無異
如不服本判決，應於收受送達後10日內向本院提出上訴書狀（應
敘述具體理由並附繕本）。
上訴書狀如未敘述理由，應於上訴期間屆滿後20日內補提理由書
於本院。
                                      書記官  張宏清
中    華    民    國    97    年    10    月    3     日


司法院資訊處製作；財團法人民間司法改革基金會備份。
